【裁判字號】    97,訴,1013
【裁判日期】    990531
【裁判案由】    偽造文書等
【裁判全文】
              臺灣士林地方法院刑事判決
公  訴  人  臺灣士林地方法院檢察署檢察官
被      告  丑○○
            丁○○
上  一  人  許進德律師
選任辯護人  許峻鳴律師
上列被告因偽造文書等案件，經檢察官提起公訴（97年度偵字第
8884號），本院判決如下：
    主  文
丑○○共同連續犯行使偽造私文書罪，處有期徒刑拾月，減為有
期徒刑伍月，如易科罰金，以銀元佰元即新臺幣玖佰元折算壹
日。附表所示偽造之印文及印章，均沒收。
丁○○無罪。
    事  實
一、丑○○係址設臺北縣板橋市○○街1 巷5 號2 樓宏緯工程實
    業有限公司（下稱宏緯公司）負責人。丁○○（另為無罪之
    判決，詳後述）係址設臺北縣三重市○○路○ 段66號11樓之
    1 俊堤工程有限公司（下稱俊堤公司）負責人。緣臺北市政
    府國民住宅處（下稱國宅處，現已併入臺北市政府都市發展
    局）辦理之「基隆河整治三期專案國（住）宅新建工程接續
    工程」（下稱接續工程，工地位置在臺北市○○區○○路）
    ，由地樺營造事業股份有限公司（下稱地樺公司）承包。丑
    ○○、丁○○二人於民國89年1 月10日與源都工程企業有限
    公司（下稱源都公司）之實際負責人辛○○，透過張國清（
    已於90年9 月12日死亡）之介紹，由宏緯、俊堤及源都公司
    （下合稱三家公司）向地樺公司共同承攬接續工程之土方工
    程，約定工程項目及計價方式為：「土方開挖與運棄（每立
    方公尺新臺幣〈下同〉160 元）；棄土證明（每立方公尺50
    元）；土方開挖與回填（每立方公尺95元）；150 ∮半套管
    內地下障礙物破除及運棄（每公尺14,600元）；100 ∮半套
    管內地下障礙物破除及運棄（每公尺5,000 元）」等內容。
    三家公司自行約定丁○○負責資金之籌措及發放，張國清及
    鄧國雄則負責現場工地土方運棄及棄土證明。張國清及丑○○為找尋堆置土方之場所，於89年3 月間，推由丑○○及真
    實姓名、年籍均不詳之成年男子「廖振明」，前往臺北市內
    湖區○○○路某處向址設臺北縣鶯歌鎮○○街280 巷2 號之
    泰隆窯業股份有限公司（下稱泰隆公司）負責人己○○及廠
    長子○○洽談堆置土方事宜，談妥由「廖振明」擔任承租人
    、丑○○擔任保證人，與泰隆公司簽訂土地租賃契約書，以
    每月租金30萬元承租泰隆公司座落臺北縣鶯歌鎮○○路段大
    竹圍小段第12之6 及12之7 地號土地部分區域（下稱泰隆公
    司鶯歌廠），泰隆公司於每月接受之土量為10,000立方公尺
    作為生產泥磚之材料，且如有向相關主管機關請求核准之必
    要時，泰隆公司應提供必要文件作為向相關單位申請許可證
    之用，若6 個月內無法取得許可證，則土地租賃契約自動失
    效等內容，並由丑○○簽發個人支票預付6 個月租金共180
    萬元，己○○則交付泰隆公司執照、工廠登記證、營利事業
    登記證、經濟部工業局函文等資料（下合稱泰隆公司資料）
    予丑○○及「廖振明」，惟丑○○及「廖振明」事後均未依
    約申請許可證。
二、張國清、丑○○及「廖振明」均明知泰隆公司並非臺北縣政
    府核可之資源處理廠，也知悉接續工程開挖後其中39,100立
    方公尺土方之運棄，應取得當地縣市政府同意棄置場所之地
    主同意書，或是當地縣市政府核可之資源處理廠出具之收受
    處理證明文件（如磚窯廠、砂石廠或其他餘土處理廠）後，
    製作餘土處理計畫交由地樺公司向國宅處提報，經審核通過
    後，依上開處理計畫所預定之棄土地點進行清運，三人竟共
    同基於連續偽造私文書及行使偽造私文書之概括犯意聯絡，
    未經己○○之同意，推由「廖振明」於89年4 月前某日，在
    不詳地點盜刻泰隆公司及己○○之印章，並偽以泰隆公司之
    名義開立內容為「同意源都公司承包地樺公司所承攬接續工
    程土方約39,100立方公尺。同意該批黏土料運至本廠加工成
    紅磚建築之材料」之同意書及內容為「泰隆公司購買源都公
    司承包接續工程開挖之黏土，加工製造成紅磚建築材料」之
    買賣合約書，再蓋用上開盜刻之泰隆公司及己○○之印章於
    上開偽造之同意書及買賣合約書（下合稱系爭同意書及買賣
    合約書），足以生損害於泰隆公司及己○○。再交由張國清
    將該2 份偽造之私文書附於其製作之棄土計劃申請書上，持
    以行使交予地樺公司不知情之現場經理庚○○，庚○○於89
    年4 月間交予國宅處作為申請開挖土方及棄土之用。嗣國宅
    處審核前開棄土計劃申請書後，於同年4 月19日核准地樺公
    司開挖土方及運棄，地樺公司便要求張國清及丑○○等人依
    棄土計劃申請書執行土方之運棄。張國清及丑○○明知車牌
    號碼AP-523、GR-915、5J-631號車號之砂石車，未載運上開
    土方至泰隆公司鶯歌廠，復共同基於上開偽造文書、行使偽
    造私文書之概括犯意聯絡及意圖為自己不法所有之詐欺犯意
    聯絡，由張國清於不詳時、地以事實上不存在之「泰隆窯業
    資源回收堆置場」名義製作宏緯公司之「處理憑證」，虛偽
    填載上開車號於編號002207、002202及002206號處理憑證（
    下合稱為系爭3 張處理憑證）上，並持之行使，交付不知情
    之庚○○憑以向地樺公司申報，致地樺公司因而陷於錯誤，
    而依系爭3 張處理憑單上所記載之載運土方數量（每輛載運
    量為14立方公尺）計價支付款項，總計詐得土方運棄費用共
    計6,720 元（計算式：14×3 ×160 元），足以生損害於地
    樺公司。
三、案經臺灣士林地方法院檢察署檢察官主動簽分後偵查起訴。
    理  由
甲、程序方面：
壹、按被告以外之人於審判外之言詞或書面陳述，除法律有規定
    者外，不得作為證據，刑事訴訟法第159 條第1 項定有明文
    。查證人己○○、子○○、甲○○、辛○○、庚○○、丙○○、戊○○、壬○○於調查局及檢察事務官所為之陳述，均
    屬於被告以外之人於審判外之陳述，被告丁○○之辯護人於
    本院行準備程序及本院審理時已具狀否認上開陳述之證據能
    力，且該等於調查局及檢察事務官之陳述亦不具刑事訴訟法
    第159 條之2 規定之要件，則參諸刑事訴訟法第159 條第1
    項、第159 條之2 規定，上列證人於調查局及檢察事務官所
    為之陳述，均無證據能力。
貳、被告以外之人於偵查中向檢察官所為陳述，除顯有不可信之
    情況者外，得為證據，同法第159 條之1 第2 項定有明文。
    偵查中對被告以外之人（包括證人、鑑定人、告訴人、被害
    人及共同被告等）所為之偵查筆錄，或被告以外之人向檢察
    官所提之書面陳述，性質上均屬傳聞證據。惟現階段刑事訴
    訟法規定檢察官代表國家偵查犯罪、實施公訴，依法其有訊
    問被告、證人及鑑定人之權，證人、鑑定人且須具結，而實
    務運作時，檢察官偵查中向被告以外之人所取得之陳述，原
    則上均能遵守法律規定，不致違法取供，其可信度極高，職
    是，被告以外之人前於偵查中已具結而為證述，除反對該項
    供述得具有證據能力之一方，已釋明「顯有不可信之情況」
    之理由外，不宜以該證人未能於審判中接受他造之反對詰問
    為由，即遽指該證人於偵查中之陳述不具證據能力。經查，
    證人己○○、子○○、甲○○、辛○○、庚○○於檢察官偵
    查中所為之陳述，其等未曾提及檢察官在偵查時有不法取供
    之情形，反對該項供述得具有證據能力之被告丁○○及其辯
    護人，亦未釋明上開供述有顯不可信之情況，依據上開說明
    ，其於偵查中之證言自具有證據能力。
、按刑事訴訟法第159條之3規定：「被告以外之人於審判中有
    下列情形之一，其於檢察事務官、司法警察官或司法警察調
    查中所為之陳述，經證明具有可信之特別情況，且為證明犯
    罪事實之存否所必要者，得為證據：一、死亡者。二、身心
    障礙致記憶喪失或無法陳述者。三、滯留國外或所在不明而
    無法傳喚或傳喚不到者。四、到庭後無正當理由拒絕陳述者
    。」，立法意旨係以被告以外之人發生事實上無從為直接審
    理之原因，而其於檢察事務官、司法警察（官）調查中所為
    之陳述，係在可信之特別情況下所為，且為證明犯罪事實之
    存否所必要者，為求實體真實發現之訴訟目的，故例外承認
    該等審判外之陳述，亦得為證據。查證人乙○○業於98年5
    月4 日死亡之事實，有個人基本資料查詢表1 紙在卷可證（
    見本院卷第173 頁）。本院審酌證人乙○○於法務部調查局
    證述時之外部情狀，並無強暴、脅迫、利誘等顯然違反其意
    願而使其陳述之情事，且無證據顯示中間有為其他外力介入
    或人為干擾，致影響證人證言純潔性、憑信性之可能，應認
    證人乙○○前開之陳述，具有可信之特別情況，又該陳述為
    證明被告丑○○犯罪事實存否所必要，自得作為本案之證據
    。
肆、被告以外之人於審判外之陳述，經當事人於審判程序同意作
    為證據，法院審酌該言詞陳述或書面陳述作成時之情況，認
    為適當者，亦得為證據；當事人、代理人或辯護人於法院調
    查證據時，知有上開刑事訴訟法第159 條第1 項不得為證據
    之情形，而未於言詞辯論終結前聲明異議者，視為有前項之
    同意，刑事訴訟法第159 條之5 定有明文。本判決所引用被
    告以外之人所為之審判外之書面或言詞陳述，除上開部分外
    ，檢察官、被告及辯護人對於該些陳述並無意見，本院審酌
    該陳述做成時之情況亦屬適當，依上開規定，得作為證據。
乙、實體方面：
壹、被告丑○○有罪部分：
一、訊據被告丑○○固坦承伊為宏緯公司負責人，於事實欄所載
    之時間與俊堤、源都二家公司向地樺公司共同承攬接續工程
    之土方工程。伊並於事實欄所載之時、地與「廖振明」向己○○及子○○洽談簽訂土地租賃契約，並擔任保證人及開立
    自己為發票人、金額為180 萬元之支票交予己○○等事實，
    惟矢口否認有何共同行使偽造私文書及詐欺取財犯行，辯稱
    ：當時因伊對於工程不熟，整個工程都是張國清在負責接洽
    ，工地也是由張國清負責，由張國清負責叫車載土，並發給
    司機費用，伊是跟著張國清在學習，未看過上開同意書及買
    賣合約書。至於與泰隆公司簽訂土地租賃契約，也是張國清
    叫伊跟「廖振明」一起去的，是由「廖振明」與對方談，泰
    隆公司當時為合法磚窯場，有同意倒土，之後接續工程之土
    方確實有運至泰隆公司鶯歌廠，己○○和子○○二人並未管
    制土質和數量，運至泰隆公司鶯歌廠時，只要現場人員同意
    即可倒土。伊不知道處理憑單上有記載泰隆窯業資源回收堆
    置場之內容，也沒有看過上開處理憑證，該部分亦是由張國
    清負責處理云云。
二、經查：
  (一)關於三家公司於上開時間透過張國清，向地樺公司共同承攬
    接續工程之土方工程，並各與地樺公司簽訂工程合約，約定
    工程項目及計價方式均為：「土方開挖與運棄（每立方公尺
    160 元）；棄土證明（每立方公尺50元）；土方開挖與回填
    （每立方公尺95元）；150 ∮半套管內地下障礙物破除及運
    棄（每公尺14,600元）；100 ∮半套管內地下障礙物破除及
    運棄（每公尺5,000 元）」之內容，以及張國清及丑○○為
    找尋堆置運棄土方之場所，於上開時、地，由丑○○及「廖
    振明」二人，與泰隆公司負責人己○○談妥由「廖振明」擔
    任承租人、丑○○擔任保證人，簽訂土地租賃契約書，約定
    以每月租金30萬元承租泰隆公司鶯歌廠土地，泰隆公司同意
    每月接受之土量為10,000立方公尺作為生產泥磚之材料，且
    如有向相關主管機關請求核准之必要時，泰隆公司應提供必
    要文件作為向相關單位申請許可證之用，若6 個月內無法取
    得許可證，則租賃契約自動失效等內容，並由丑○○簽發個
    人面額共180 萬元之支票交予己○○作為6 個月之租金，己○○則將泰隆公司資料交予丑○○及「廖振明」，惟丑○○
    及「廖振明」事後均未依約申請許可證等情，業據被告丑○○坦承在卷，核與證人己○○及子○○於本院審理時證述之
    情節相符（分見本院卷第72、85、93頁），並有工程合約3
    份（見94年度他字第2570號卷第146 至157 頁）、土地租賃
    契約書及臺北縣政府工務局96年12月10日北工養一字第0960
    788030號函文各1 紙在卷足憑（見96年度偵字第859 號卷一
    第126 至129 、172 頁）在卷可稽，此部分事實應堪認定。
    又國宅處於審核地樺公司就接續工程所提土方工程之棄土計
    劃申請書後，於89年4 月19日核准地樺公司開挖土方及運棄
    ，已於同年7 月15日完成廢方運棄作業，而地樺公司所提送
    各項相關施工計畫書（含棄土計畫申請書等），亦經國宅處
    於89年12月15日同意備查在案，有上開棄土計劃申請書、國
    宅處89年4 月19日之內部簽呈、89年8 月29日北市宅二字第
    8922598100號函、89年12月15日北市宅二字第8923747300號
    函（分見法務部調查局筆錄一第160 至193 頁、96年度偵字
    859 號卷一第162 頁、法務部調查局筆錄一第154 、153 頁
    ）在卷可稽。又依法務部調查局臺北市調處於94年9 月29日
    搜索地樺公司發現關於地樺公司所載土方開挖與運棄及棄土
    證明之實作數量，其中俊提公司並未有實際施作數量，另宏
    緯公司就「土方開挖與運棄」及「棄土證明」實際施作之數
    量均記載為93,500立方公尺，另源都公司就「土方開挖與運
    棄」及「棄土證明」實際施作之數量則均記載為44,540立方
    公尺，亦有統計表1 紙附卷可參（見94年度他字第2570號卷
    第159 頁），此部分事實，亦堪認定。
  (二)上開棄土計劃申請書所附以泰隆公司之名義開立系爭同意書
    及買賣合約書均屬偽造乙節，亦據證人己○○於偵查中證述
    ：「伊沒有看過系爭同意書及買賣合約書，與源都公司沒有
    業務往來，也不認識甲○○及辛○○。經比對系爭同意書及
    買賣契約書上泰隆公司及伊之印文，均非泰隆公司所開立，
    應係有人偽造該公司之章戳供源都公司使用」等語（見96年
    度偵字第859 號卷一第120 、121 頁），核與證人子○○於
    本院審理時證稱：「伊對於系爭同意書及買賣合約書都無印
    象，與丑○○洽談時，亦未授權丑○○刻印。」等語（見本
    院卷第93、94頁）相符，並有系爭同意書及買賣合約書在卷
    足憑（見法務部調查局筆錄一第174 、175 頁），則系爭同
    意書及買賣合約書係屬偽造之事實，亦應認定。
  (三)有關三家公司共同承攬接續工程之土方工程，內部分工情形
    乙節，依被告丑○○於本院審理時證稱：「丁○○負責財務
    及接案，張國清負責整個工地之流程，伊只是在學習，丁○○並沒有負責泰隆公司的事，丁○○只有去工地關心及拿錢
    到現場給現場的人去發，並沒接觸有關棄土或土方之載運」
    等語（見本院卷第221 、222 頁），以及被告丁○○於偵查
    中具結證稱：「三家公司一起去拿接續工程，簽約都是張國
    清去處理，實際負責土方運棄也是張國清」（見96年度偵字
    第859 號卷一第132 、135 頁）等語，再參酌證人庚○○於
    本院審理時證述：「業務取得剛開始是丁○○跟張國清到地
    樺公司談，現場都是張國清在負責，張國清在挖土時都會在
    工地，丑○○負責土尾證明的部分。」等語（見本院卷第14
    5 頁），以及證人辛○○於本院審理時證稱：「當初張國清
    有借源都公司去和地樺公司簽約，在工地現場常看到張國清
    在巡工地，指揮伊等要做什麼」等語（見本院卷第154 、15
    5 頁），以及證人即源都公司之名義負責人甲○○於本院審
    理時證述：「與辛○○接觸之人為張國清，辛○○說要把印
    章交給俊提公司，應該是交給張國清，」等語（見本院卷第
    210 頁），由上證詞可知張國清為實際簽約之人，其係借用
    源都公司名義，實際負責現場土方之清運，被告丑○○則負
    責棄土證明之取得，丁○○則負責資金之籌措及發放。
  (四)而接續工程之土方開挖前，應先向國宅處提出棄土計劃申請
    書，並檢附取得當地縣市政府同意棄置場所之地主同意書，
    或是當地縣市政府核可之資源處理廠出具之收受處理證明文
    件（如磚窯廠、砂石廠或其他餘土處理廠），經審核通過後
    ，始得依上開處理計畫所預定之棄土地點進行開挖及清運，
    業據證人庚○○證述明確（見本院卷第148 頁），並有臺北
    市營建工程剩餘土石方棄土處理證明暫行要點1 紙在卷可參
    （見法務部調查局筆錄一第149 至151 頁）。而棄土計劃申
    請書所附之系爭同意書及買賣合約書，係由張國清交予庚○○之事實，亦據證人庚○○於本院審理時證稱：「棄土證明
    包含2 部分，包含整個要開挖前要證明棄土流向之文件，此
    部分需要棄土當地之同意，另外完工後要有完置證明的土尾
    證明，系爭同意書及買賣契約書應係由張國清所提供，至於
    其上所載黏土數量，是國宅處給伊之探勘報告，由伊提供與
    張國清。」等語（見本院卷第148 、149 頁），顯見張國清
    提出系爭同意書及買賣合約書之目的，在於取得國宅處核准
    進行接續工程土方之開挖及棄運，屬於被告丑○○應負責棄
    土流向之範圍，則其對於系爭同意書及買賣合約書之製作，
    即不能諉為不知。況且被告丑○○於偵查中已供稱：「當時
    會和『廖振明』一起去是因為『廖振明』說他懂得如何處理
    棄土事宜，故伊始會帶『廖振明』一起去泰隆公司，由他處
    理棄土部分。」等語（見96年度偵字第859 卷二第166 、16
    7 頁），其復於本院準備程序期日又供承：「當時己○○及
    子○○有提供泰隆公司資料與伊，伊即全權委託『廖振明』
    處理，後來這些資料全部交與『廖振明』，『廖振明』就拿
    這些資料去辦理棄土的處理，至於同意書及買賣契約書應該
    是『廖振明』填的，泰隆公司上面的章如何來伊並不清楚。
    」等語（見本院審訴卷第27頁），其於本院審理時又證述：
    「當時對於這個行業並不熟悉，是張國清叫伊去找廖振明去
    訂契約」等語（見本院卷第223 頁），顯見被告丑○○對於
    「廖振明」偽造前開同意書及買賣合約書，交予張國清即是
    要作為棄土計劃申請之用知之甚詳。雖被告丑○○又稱前開
    買賣合約書及同意書皆係由張國清及「廖振明」處理，伊並
    不知情云云。然參酌被告丑○○與「廖振明」，既先於89年
    3 月間向己○○及子○○洽談簽訂土地租賃契約，並由被告
    丑○○擔任保證人及當場開立自己為發票人、面額180 萬元
    之支票交予己○○，已如上述，且證人子○○於本院審理時
    亦證稱：「伊與丑○○本來就認識，丑○○本來就在做土方
    ，「廖振明」是丑○○帶來的，簽約後之進土，打電話給伊
    的都是丑○○。」等語（見本院卷第86、87、93頁），可知
    被告丑○○對於接續工程土方運棄等事宜，並非毫無經驗之
    人，且介入甚深，則其辯稱對於系爭同意書及買賣合約書並
    不知情云云，自難採信。又土地租賃契約書第八條固約定「
    乙方即「廖振明」依契約目的將租賃土地提供第三人堆置土
    方而應開立合法證明書時，泰隆公司同意在運土量10,000立
    方公尺內配合申請用印開立」之內容（見96年度偵字第859
    號卷一第128 頁），然據證人己○○於本院審理時證稱：「
    配合用印應該不是在這邊，而是應該在聲請辦理棄土場時才
    會配合用印。」等語（見本院卷第75頁），以及證人子○○
    於本院審理時亦證稱：「第八條中之配合用印係指聲請棄土
    場時，會配合在送給政府的文件上用印。在申請核准前，泰
    隆公司並無法開立合法之資源回收證明。」等語（見本院卷
    第87頁），可知前開配合用印非指泰隆公司同意出具前開偽
    造之同意書及買賣合約書，而係因泰隆公司欲申請棄土場故
    而有上開約定甚明，此參以泰隆公司另於89年4 月12日所簽
    立之同意書載明「‧‧接續工程‧‧土質優良，宜回收製磚
    再生利用，擬向主管單位申請資源回收再生利用，本公司同
    意配合試辦。」等內容（見96年度偵字第859 卷一第130 頁
    ）亦足佐證。張國清、丑○○於承攬接續工程之土方工程後
    ，為求順利開始開挖及棄運土方，先由被告丑○○參與簽訂
    土地租賃契約，其為在場簽立土地租賃契約書之人，對於上
    開約定之內容自知之甚詳，且其為負責辦理棄土證明之人，
    則對於「廖振明」於簽訂土地租賃契約書之後，未經己○○
    之同意，於89年4 月前某日，在不詳地點盜刻泰隆公司及己○○之印章，偽以泰隆公司之名義開立同意書及買賣合約書
    ，並加蓋用盜刻之泰隆公司及己○○之印章於上，並再交由
    張國清將偽造之系爭同意書及買賣合約書附於所製作之棄土
    計劃申請書上，持以行使交與地樺公司不知情之經理庚○○
    等過程，自不能諉為不知，則被告丑○○與「廖振明」、張
    國清對於偽造系爭同意書及買賣合約書並進而行使，有犯意
    聯絡及行為分擔，應可認定。
  (五)關於泰隆公司並未授權製作記載系爭3 張處理憑證之情，業
    據證人己○○於本院審理中證稱：「沒有看過泰隆窯業資源
    回收堆置場之處理憑證，也不知道這件事。」等語（見本院
    卷第83頁），堪認系爭3 張處理憑證非由泰隆公司所製作或
    授權製作甚明。而系爭3 張處理憑證中所載車牌號碼AP-523
    、GR-915、5J-631號之砂石車均未於89年6 月25日載運接續
    工程之土方至泰隆公司鶯歌廠等情，亦據證人即GR-915號車
    輛之所有權人戊○○於本院審理時證稱：「曾經到接續工程
    之工地載土，記得係載到平溪，曾經載到窯場過，但是不是
    泰隆伊記不得了，在調查局那時回想，載運廢土都是有簽名
    比較多，單子上沒有伊簽名，伊就沒有載運那個土，當時的
    環境是臺北這邊的土是載運到桃園觀音或新屋，所以伊回答
    說我沒有載運到鶯歌。」等語（見本院卷第196 至198 、20
    2 頁），而依卷附GR-915號之處理憑證觀之（見法務部調查
    局筆錄四第462 頁），其上僅記載車號，雖有駕駛人簽章之
    欄位但卻空白未填寫，參酌證人戊○○既稱其多會簽名在處
    理憑證上，而該處理憑證上既有該欄位，證人豈有不為簽名
    之理，足證該份處理憑單上所載89年6 月25日數量14立方公
    尺之土方，非證人戊○○載運至泰隆公司鶯歌廠甚明；而證
    人即AP-523號車輛之所有權人壬○○於本院審理時亦證稱：
    「伊所載運土方工程挖出來之土，從工地離開時，皆會給土
    尾單，伊即會依照土尾單所載之地點去倒土，並沒有看過卷
    附之處理憑證，因為伊載運過的土尾單皆很簡略，且都很小
    張，不是這種形式，伊載運棄土去倒過的磚窯場僅有在迴龍
    一家，並沒有載運到鶯歌窯業過」等語（見本院卷第215 、
    216 頁），堪認卷附AP-523號之處理憑單（見法務部調查局
    筆錄四第467 頁）上所載89年6 月25日數量14立方公尺之土
    方，亦非證人壬○○載運至泰隆公司鶯歌廠。又證人即5J-6
    31號車輛之所有權人乙○○於調查局證稱：「伊沒有印象載
    運過接續工程之土方工程棄土，亦不曾載土到鶯歌製窯場，
    在臺北所載運之土皆載運到迴龍的製窯場，卷附之處理憑證
    沒有伊之簽名，表示該處理憑證上所記載之土伊並無載運。
    」等語（見法務部調查局筆錄四第442 至444 頁），可見卷
    附5J-631號之處理憑單上（見法務部調查局筆錄四第445 頁
    ）所載89年6 月25日數量14立方公尺之土方，亦非證人乙○○所實際載運。至於證人即泰隆公司鶯歌廠之員工癸○○於
    本院審理時雖證稱：「丑○○之車輛曾經到工廠倒過土，都
    是由子○○接洽，廠長會跟伊說丑○○的車輛要過來，開車
    的司機也會說其為丑○○之車輛。」等語（見本院卷第126
    、128 頁），然此僅足證明被告丑○○所雇用之司機曾載運
    廢土至泰隆公司鶯歌廠，尚無可逕認系爭3 張處理憑證所載
    之上開3 輛車輛，均曾於所載時間（即89年6 月25日）前往
    泰隆公司鶯歌廠倒土。依上開證據可知，系爭3 張處理憑證
    上所載數量之土方均非由其上所載車號之車輛載運至泰隆公
    司鶯歌廠，應均屬內容不實之私文書。
  (六)被告丑○○雖辯稱未看過接續工程之處理憑證云云，然其於
    偵查中已自承：「泰隆窯業資源回收堆置場之處理憑證伊曾
    見過，伊當時係在工地現場幫忙，有看過庚○○1 、2 次，
    並有可能拿處理憑證給他。」等語（見97年度偵字第8884號
    第35頁），已與上開所辯不符。且證人庚○○於本院審理時
    證稱：「工地現場都是張國清在負責，所以張國清在挖土時
    都會在工地，張國清拿到業務曾告知伊，該工程係由丑○○
    負責土尾證明，該工程之處理憑證最後應該皆係由張國清派
    人分批交回公司，沒有印象丁○○有拿過所謂之土尾證明給
    伊。土尾證明是由承包商拿處理憑單與縣市政府，經縣市政
    府核可後發公文給我們，就是土尾證明，土尾證明係為了要
    報結案用的，即所謂的棄土完置報告。」等語（見本院卷第
    145 至147 頁），可知棄土證明包含2 部分，除前階段之棄
    土計劃申請書所載棄土流向外，後階段則需要由承包商拿處
    理憑單予縣市政府，經縣市政府核可後發公文給承包商之土
    尾證明。被告丑○○既係負責接續工程之棄土證明，且後階
    段之土尾證明亦屬其負責之範圍，其既為從事土方之人，對
    此應知之甚詳，足認被告丑○○就偽造系爭3 張處理憑證，
    以及持以向地樺公司請款之行為與張國清具有犯意聯絡及行
    為分擔甚明，其所辯稱未曾看過系爭3 張處理憑證云云，顯
    不足採。
  (七)綜上可知，被告丑○○為宏緯公司之負責人，經張國清之介
    紹，與源都及俊堤公司共同承包接續工程之土方工程，內部
    分工係由張國清及被告丑○○負責土方之棄運及棄土證明，
    張國清及被告丑○○為順利取得棄置土方之場所，由被告丑
    ○○與「廖振明」先向泰隆公司訂立土地租賃契約書，於取
    得泰隆公司資料後，為取得棄土證明以利後續工程施作及請
    款之用，三人進而共同基於連續偽造文書、行使偽造私文書
    之概括犯意聯絡，推由「廖振明」偽造泰隆公司及己○○之
    印章，製作不實之同意書及買賣合約書，並加蓋前開偽造之
    印章後，交予張國清持以製作棄土計劃申請書，作為開工申
    請之用，且明知泰隆公司並未授權製作記載「泰隆窯業資源
    回收堆置場」之處理憑證，復共同基於上開偽造文書、行使
    偽造私文書之概括犯意聯絡及意圖為自己不法所有之詐欺犯
    意聯絡，由張國清偽以泰隆窯業資源回收堆置場之名義製作
    系爭3 張處理憑證，並虛偽記載未實際載運至泰隆公司鶯歌
    廠之車牌號碼AP-523、GR-915、5J-631號之車輛後，持以向
    地樺公司請款，致地樺公司陷於錯誤，如數支付共計6,720
    元之運費（計算式：14×3 ×160 元）予被告丑○○所屬之
    宏緯公司及張國清借用名義之源都公司（見94年度他字第25
    70號卷第159 頁），被告雖辯以全然不知情，前開事實皆由
    張國清所主導云云，惟揆諸前開說明，均不足採信。本件事
    證明確，被告丑○○犯行堪以認定，應依法論科。
三、按被告丑○○行為後，94年2 月2 日修正公布之刑法已於95
    年7 月1 日生效施行，其中第2 條第1 項：「行為後法律有
    變更者，適用行為時之法律。但行為後之法律有利於行為人
    者，適用最有利於行為人之法律」之規定，係規範行為後法
    律變更所生新、舊法律比較適用之準據法，並非刑法實體法
    律，自不生行為後法律變更之比較適用問題，故刑法修正施
    行後，應適用該修正後之第2 條第1 項之規定，依「從舊、
    從輕」之原則比較新、舊法律之適用；又比較新舊法時，應
    就罪刑有關之共犯、未遂犯、想像競合犯、牽連犯、連續犯
    、結合犯，以及累犯加重、自首減輕暨其他法定加減原因（
    如身分加減）與加減例等一切情形，綜其全部罪刑之結果而
    為比較後，再整個適用有利於行為人之法律處斷，不能割裂
    而分別適用有利之條文（最高法院95年度第8 次刑事庭會議
    決議參照）。經查：
  (一)罰金刑部分：刑法第216 條、第210 條之行使偽造文書罪、
    第339 條第1 項之詐欺取財罪，法定刑各得科300 元、1,00
    0 元以下之罰金，而依被告丑○○行為時之修正前刑法第33
    條第5 款規定：「主刑之種類如左：五罰金：1 元（指銀元
    ）以上」，換算新臺幣後，為新臺幣3 元以上。惟被告丑○○行為後之刑法第33條第5 款係規定：「主刑之種類如下：
    五罰金：新臺幣1,000 元以上，以百元計算之」，經比較修
    正前後關於科處罰金刑之最低刑度規定，自應以被告丑○○
    行為時之修正前刑法較有利於被告丑○○。
  (二)關於共同正犯：刑法第28條原規定：「二人以上共同『實施
    』犯罪之行為者，皆為正犯。」新法修正為：「二人以上共
    同『實行』犯罪之行為者，皆為正犯。」將舊法之「實施」
    修正為「實行」。原實施之概念，包括陰謀、預備、著手及
    實行等階段之行為，修正後僅共同實行犯罪行為始成立共同
    正犯。是新法共同正犯之範圍已有限縮，排除陰謀犯、預備
    犯之共同正犯。新舊法就共同正犯之範圍既因此而有變動，
    自屬犯罪後法律有變更，比較修正前後之規定，以修正後之
    規定較有利於被告丑○○。
  (三)關於連續犯：修正前刑法第56條固有連續犯之規定，惟業經
    修正刪除，此刪除雖非屬犯罪構成要件之變更，但顯已影響
    行為人刑罰之法律效果，自屬法律有變更，而現行刑法既已
    刪除連續犯之規定，則所犯上述數行為依數罪併罰之規定分
    論併罰，則依刑法第2 條第1 項規定之「從舊從輕」原則，
    比較新、舊法結果，適用行為時法律即舊刑法論以連續犯，
    以一罪論，較有利於被告丑○○。
  (四)關於牽連犯：修正前刑法第55條有關「犯一罪而其方法或結
    果之行為犯他罪名者，從一重處斷」之牽連犯規定，業經修
    正刪除，此刪除雖非犯罪構成要件之變更，但顯已影響行為
    人刑罰之法律效果，自屬法律有變更，比較修正前、後之刑
    法規定，自以修正前論以牽連犯一罪，較修正後一罪一罰之
    數罪有利於被告丑○○。
  (五)經綜合比較被告丑○○行為後之前揭法律變更，整體為「從
    舊從輕」之比較結果，應全部適用被告行為時即舊刑法之規
    定，較有利於被告丑○○，合先敘明。
四、核被告丑○○所為，係犯刑法第216 條、第210 條之行使偽
    造私文書罪及同法第339 條第1 項之詐欺取財罪；又偽造印
    章、印文之行為係偽造私文書之部分行為，而偽造私文書之
    低度行為，為行使偽造私文書之高度行為所吸收，均不另論
    罪。被告丑○○、「廖振明」與張國清就上開犯行，有犯意
    聯絡及行為分擔，為共同正犯。又先後多次行使偽造私文書
    之犯行，時間緊接，方法相同，各觸犯構成相同之罪名，顯
    係基於概括犯意為之，依修正前刑法第56條規定，為連續犯
    ，以一罪論，應依法加重其刑；所犯行使偽造私文書及詐欺
    取財二罪間，有方法、目的之牽連關係，應依修正前之刑法
    第55條後段牽連犯之規定，從一重之連續行使偽造私文書罪
    。爰審酌被告丑○○為求便宜行事及從中牟利之犯罪動機、
    目的、手段、偽造私文書之次數、對於被害人泰隆公司及己○○所造成之損害程度，以及犯後態度等一切情狀，量處如
    主文所示之刑。按犯罪在中華民國96年4 月24日以前者，除
    中華民國九十六年罪犯減刑條例另有規定外，有期徒刑、拘
    役或罰金，減其刑期或金額二分之一；犯最重本刑為5 年以
    下有期徒刑之刑之罪，依本條例規定減為6 月以下有期徒刑
    、拘役者，應於減刑裁判時，併諭知易科罰金折算之標準；
    又依本條例應減刑之罪，未經判決確定者，於裁判時，減其
    宣告刑，並應於判決主文同時諭知其宣告刑及減得之刑，中
    華民國九十六年罪犯減刑條例第2 條第1 項第3 款、第9 條
    、第7 條第1 項、第2 項分別定有明文。再按行為後法律有
    變更者，適用行為時之法律，但行為後之法律有利於行為人
    者，適用最有利於行為人之法律，刑法第2 條第1 項定有明
    文。查被告丑○○行為後，刑法第41條業於94年2 月2 日修
    正公佈，於95年7 月1 日生效施行，關於易科罰金之折算標
    準，原規定為以銀元1 元以上3 元以下折算1 日，修正後規
    定則為以1,000 元、2,000 元、3,000 元折算一日，故修正
    後易科罰金折算標準之規定並無較有利於行為人可言，是依
    前開說明，自應適用被告丑○○行為時之法律即95年7 月1
    日修正生效施行前之刑法第41條第1 項前段及95年5 月17日
    修正前罰金罰鍰提高標準條例第2 條等規定，定易科罰金之
    折算標準。查被告丑○○犯罪時間，係在96年4 月24日以前
    ，復無其他不合中華民國九十六年罪犯減刑條例所定不得減
    刑之情形，應依同條例第2 條第1 項第3 款之規定，減其宣
    告刑二分之一，及依前開易科罰金之規定，諭知易科罰金之
    折算標準。又扣案之89年4 月棄土計畫申請書所附系爭同意
    書及買賣合約書上偽造之「泰隆公司」及「己○○」之印文
    ，以及未扣案之前開偽造「泰隆公司」及「己○○」之印章
    ，無積極證據證明業已滅失，且不問屬於犯人與否，均應依
    刑法第219 條之規定宣告沒收。至於所據以行使之偽造不實
    之系爭3 張處理憑證，均已因行使而交付地樺公司而非屬被
    告丑○○所有，依法不得沒收，併此敘明。
五、另公訴意旨雖認被告丑○○與張國清亦共同基於偽造文書及
    詐取土方工程款之犯意聯絡，於89年3 月間，由丑○○與「
    廖振明」出面，在臺北市○○○路某處向泰隆公司負責人己○○及廠長子○○訛稱：擬以6 個月為期限，以泰隆公司廠
    旁空地向臺北縣政府申請設立棄土場，泰隆公司於該6 個月
    內同意丑○○載運符合製磚之土方每月10,000立方公尺至泰
    隆公司廠房，每月租金30萬元，並由丑○○簽發個人支票先
    給付6 個月租金180 萬元，己○○因而陷於錯誤，與「廖振
    明」簽立土地租賃契約書，並交付泰隆公司資料供被告丑○○向臺北縣政府申請設立棄土場，惟丑○○、「廖振明」未
    向臺北縣政府申請設立棄土場，因認被告丑○○涉有詐欺取
    財之罪嫌。然查，被告丑○○及「廖振明」與泰隆公司簽約
    後，確實有載運接續工程之土方至承租之泰隆公司鶯歌廠（
    詳如後述），且被告丑○○於簽約時亦已預先交付高達180
    萬元之支票予泰隆公司之負責人己○○，均如前述，雖被告
    丑○○及「廖振明」事後未依約申請許可證，然仍不能據此
    認為被告丑○○於訂約時有何詐欺之犯行，而此部分之行為
    ，檢察官既認為與本院前開認定有罪部分有牽連犯之裁判上
    一罪關係，爰不另為無罪之諭知。
六、又公訴意旨另以：被告丑○○所載運至泰隆公司之土方，經
    泰隆公司廠長子○○檢視土方土質，並不符合生產泥磚之材
    料，僅接受30台車的土方（以每台13立方公尺計算，計約39
    0 立方公尺）後，即拒絕進土，張國清及被告丑○○等人遂
    將應載運至泰隆公司之廢土約38,710立方公尺，請載運之司
    機隨地棄置，認被告丑○○總計詐領取廢方運費款項計6,19
    3,600 元（計算式：（00000-000） ×160） ，並足生損害
    於國宅處對於審核本件營建剩餘土石方是否依約處理之正確
    性云云。然查，證人子○○於偵查中固證稱：「後來丑○○
    等人有來棄土，伊從土堆看來約30台車的量，每車約12至13
    立方公尺。」等語（見96年度偵字第859 號卷一第121 、12
    2 頁），然此為證人子○○以目測土堆之方式，推算被告丑
    ○○之棄土數量，並不足以據此計算棄土之實際數量。況證
    人子○○於本院審理中復改稱：「丑○○約簽約後1 、2 個
    月才進土，進土時會打電話通知伊，伊如果不在，會請本公
    司員工癸○○查看土質，但不會管制進土的數量，丑○○進
    的土並不多，但伊並沒有詳細統計進土量，門是打開的，如
    果可以就讓他進土。伊只能說一天大概是30台車的量」等語
    （見本院卷第88至90頁），再參酌證人癸○○於本院審理時
    證稱：「印象中丑○○的車進來倒土，並不曾因為他們的土
    質含砂石太多而拒絕過。」等語（見本院卷第127 頁），以
    及證人己○○於偵查中亦證稱：「伊知道當時丑○○有進土
    ，但到底運多少進來伊並不清楚。」等語（見96年度偵字第
    859 號卷一第120 頁），互核上開證言，顯然無從確認被告
    丑○○雇請司機實際載運土方至泰隆公司鶯歌廠之數量，再
    參酌卷內亦查無任何檢察官所舉之38,710立方公尺廢土有遭
    違規棄置之情形，自難以擬制推測之方式，遽以認定被告丑
    ○○確實未將上開38,710立方公尺土方運至泰隆公司鶯歌廠
    之結果，依據「罪證有疑，利於被告」之證據法則，即不得
    遽為不利被告丑○○之認定。又本件非屬政府指定之棄土廠
    ，運送憑證之管理由廠商即地樺公司提出證明，並非由國宅
    處自行查證，僅要地樺公司來函證明完成棄土作業，再由國
    宅處據以函告臺北市政府工務局建管處即可，有臺灣士林地
    方法院檢察署96年度偵字第859 號不起訴處分書附卷可稽（
    見96年度偵字第859 號卷二第267 頁背面），而本件接續工
    程，經國宅處於審核地樺公司就接續工程所提土方工程之棄
    土計劃申請書後，於89年4 月19日核准地樺公司開挖土方及
    棄土，已於同年7 月15日完成廢方運棄作業，而地樺公司所
    提送各項相關施工計畫書（含棄土計畫申請書等）國宅處於
    89年12月15日亦同意備查在案，均難認有何生損害於國宅處
    對於審核本件營建剩餘土石方是否依約處理之正確性。從而
    ，本院認以偽造之系爭3 張處理憑證所載之數量（即每車14
    立方公尺）為限，並以土方運棄每立方公尺160 元為計算單
    位計算如前，認總計詐領之款項為6,720 元，是上開公訴意
    旨就超過上開金額部分之認定，容有誤會，併此敘明。
貳、被告丁○○無罪部分：
一、公訴意旨另以：被告丁○○（綽號「阿醉」）為俊堤公司之
    負責人，丑○○係宏緯公司之負責人，二人於89年1 月10日
    與源都公司之實際負責人辛○○，透過張國清介紹共同承攬
    接續工程之土方工程，約定由源都公司負責土方開挖，由宏
    緯、俊堤二家公司負責土方運棄及土尾證明，詎被告丁○○
    與丑○○、張國清竟共同基於偽造文書及詐取土方工程款之
    犯意聯絡，於89年3 月間，由丑○○與「廖振明」出面，在
    臺北市○○○路某處之辦公室向泰隆公司之負責人己○○及
    廠長子○○訛稱：擬以6 個月為期限，以泰隆公司廠旁空地
    向臺北縣政府申請設立棄土場，泰隆公司於該6 個月內同意
    丑○○載運符合製磚之土方每月10,000立方公尺至泰隆公司
    廠房，每月租金30萬元，並由丑○○簽發個人支票先給付6
    個月租金180 萬元，己○○因而陷於錯誤，與「廖振明」簽
    立土地租賃契約書，並交付泰隆公司資料供丑○○向臺北縣
    政府申請設立棄土場，惟丑○○、「廖振明」並未提出申請
    ，即於同年4 月前之某日，在不詳地點盜刻泰隆公司及己○○印章，偽以泰隆公司負責人己○○之名義開立系爭同意書
    及買賣合約書交予被告丁○○，由被告丁○○製作棄土計畫
    書後，交由地樺公司不知情之庚○○於89年4 月間向國宅處
    申請開挖土方及棄土。嗣國宅處審核棄土計畫書後，於同年
    4 月19日通知地樺公司開挖土方及棄土，地樺公司即要求張
    國清等人依棄土計畫書執行開挖土方及棄土，丑○○即持張
    國清於不詳時、地以宏緯公司及事實上並不存在之「泰隆窯
    業資源回收堆置場」名義製作「處理憑證」交予庚○○蓋用
    地樺公司章戳，待蓋妥地樺公司之章戳後統一交予張國清填
    載工地現場載運廢土之司機車號，製作完成處理憑證，惟接
    續工程之廢土送往泰隆公司後，經泰隆公司廠長子○○檢視
    土方土質並不符合生產泥磚之材料，於接受30台車的土方（
    以每台車13立方公尺計算，計約390 立方公尺）後，即拒絕
    進土，張國清等人遂將應載運至泰隆公司之廢土約38,710立
    方公尺請載運廢土之司機隨地棄置；而張國清則於同年6 月
    間在工地現場虛偽填載未實際清運廢土車輛之AP-523號、GR
    -915號、5J-631等車號於前揭處理憑證上，憑以向地樺公司
    申報，被告丁○○、丑○○、張國清等人自89年5 月16日土
    方開挖起至89年7 月15日全部清運完畢止，總計詐領取廢方
    運費款項計6,193,600 元【計算式：（00000-000） ×160
    元】，均足以生損害於地樺公司、泰隆公司、國宅處審核本
    件工程營建剩餘土石方是否依約處理之正確性。因認被告丁○○亦共同涉犯刑法第216 條、第210 條之行使偽造私文書
    罪嫌及同法第339 條第1 項之詐欺取財罪嫌。
二、按犯罪事實應依證據認定之，無證據不得認定犯罪事實；又
    不能證明被告犯罪或其行為不罰者，應諭知無罪之判決，為
    刑事訴訟法第154 條第2 項、第301 條第1 項所明文。又事
    實之認定，應憑證據，如未能發現相當之證據，或證據不足
    以證明，自不能以推測或擬制之方法，為裁判之基礎（最高
    法院40年台上字第86號判例意旨參照）。次按刑事訴訟法第
    161 條已於91年2 月8 日修正公布，修正後同條第1 項規定
    ：檢察官就被告犯罪事實，應負舉證責任，並指出證明之方
    法。因此，檢察官對於起訴之犯罪事實，應負提出證據及說
    服之實質舉證責任。倘其所提出之證據，不足為被告有罪之
    積極證明，或其闡明之證明方法，無從說服法官以形成被告
    有罪之心證，基於無罪推定之原則，自應為被告無罪判決之
    諭知（最高法院92年台上字第128 號判例可參）。
三、本件檢察官認被告丁○○涉有上開罪嫌，無非以被告丁○○
    之供述、證人丑○○、己○○、子○○、甲○○、辛○○、
    庚○○、丙○○、乙○○、戊○○、壬○○、高至平、劉健
    忠及林佩儀等人之證述、系爭3 張處理憑證留存聯影本、臺
    北縣政府工務局96年12月10日北工養一字第0960788030號函
    、土地租賃契約書影本、系爭同意書及買賣合約書、89年4
    月地樺公司棄土計劃申請書、三家公司之土方工程工程合約
    、臺灣臺北地方法院檢察署89年度偵字第11687 、12125 、
    19066 、20454 號、91年度偵字第6886、7022、7929、1745
    1 、12923 號起訴書、中華電信股份有限公司臺灣北區電信
    分公司士林營業處98年12月24日士服字第98C060448 號函及
    00000000號電話申登人資料等件為其主要依據。訊據被告丁○○固坦承為俊堤公司負責人，於89年1 月10日曾與宏緯及
    源都二家公司向地樺公司共同承攬接續工程之土方工程等事
    實，惟堅決否認有何上開犯行，辯稱：伊僅負責調度資金部
    分，雖曾出現在工地發放薪水，但實際執行棄土的業務伊沒
    有參與，跟泰隆公司洽談及土地租賃契約之內容伊皆不知情
    ，工地現場及土方運棄證明係由張國清負責，伊沒有偽造系
    爭同意書及買賣契約書、系爭3 張處理憑證，棄土計劃申請
    書亦非伊所製作等語。
四、經查：
  (一)有關三家公司共同承攬接續工程之土方工程，張國清為實際
    簽約之人，並借用源都公司名義負責現場土方之清運，丑○○負責棄土證明之取得，被告丁○○則負責資金之籌措及發
    放等情，以及89年3 月間丑○○與「廖振明」與泰隆公司簽
    約後，確實有載運前開數量之土方至泰隆公司鶯歌廠，且丑
    ○○於簽約時已預先交付高達180 萬元之支票予泰隆公司之
    負責人己○○，雖丑○○及「廖振明」於事後未依約申請許
    可證，尚不能據此認為丑○○等人於訂約時有何詐欺之犯行
    ，均如前述，則被告丁○○亦不因此認為屬於共犯。
  (二)至於公訴意旨認前開棄土計劃申請書為被告丁○○所偽造云
    云，然從棄土計劃申請書所附臺北市建築工程棄土資料表及
    棄土資料調查表內容觀之，所載之載運公司及運送土方負責
    人上簽署及蓋用之印文，均為源都公司及甲○○，且證人即
    源都公司實際負責人辛○○於本院審理中證稱：「接續工程
    係張國清借伊公司名義標得，後來張國清有向伊告知有用源
    都公司名義與地樺公司簽約，後來張國清請伊去挖土，在請
    款時才會在地樺公司遇到丁○○，所領到的支票是俊堤公司
    所開立。」等語（見本院卷第154 、155 、158 頁），以及
    證人甲○○於本院審理時亦證稱：「接續工程當初與伊丈夫
    辛○○接觸者為張國清，該工程款都是張國清去領的，張國
    清在工地現場亦會調伊等的車去做事，實際上派車的人也要
    問張國清。」等語（見本院卷第205 、206 頁），依上開證
    詞可知，借用源都公司名義參與接續工程之土方工程者，自
    始至終均為張國清而非被告丁○○，且棄土記劃申請書上亦
    無任何記載丁○○之名義。再參酌證人庚○○於本院審理時
    證稱：「系爭同意書及買賣契約書應係由張國清所提供，至
    於其上所載黏土數量，是國宅處給伊之探勘報告，由伊提供
    與張國清。」等語（見本院卷第148 、149 頁），亦可知棄
    土計劃申請書所附之資料均係張國清所提供，益徵處理棄土
    計劃申請書之過程，係由張國清所主導，難認被告丁○○有
    涉及其中。
  (三)再參酌證人子○○於本院審理時證稱：「89年間並沒有見過
    丁○○。」等語（見本院卷第97頁），證人癸○○於本院審
    理時亦證稱：「並無看過丁○○到泰隆公司接洽過。」等語
    （見本院卷第126 頁），足證被告丁○○並未參與前揭土地
    租賃契約之簽訂，雖事後棄土計劃申請書內附有偽造之系爭
    同意書及買賣合約書，然系爭同意書及買賣合約書、棄土計
    劃申請書既為「廖振明」及張國清所製作，業如前述，被告
    丁○○未參與土地租賃契約書之簽訂，且事後載運土方前往
    泰隆公司倒土者，亦皆稱係丑○○之司機，又棄土證明復由
    丑○○所負責，詳如前述，則被告丁○○辯稱不知前開同意
    書及買賣契約係偽造，亦應堪採信。
  (四)至於證人庚○○及丙○○固分別於曾偵查中證稱：「土尾證
    明由丁○○負責，伊有提供數量給丁○○製作餘土計畫書，
    土方處理憑證是丁○○叫人拿過來」等語（見法務部調查局
    筆錄二第702 、703 頁、96年度偵字第859 號卷一第180 頁
    ）及「調派卡車都是丁○○及張國清負責，丁○○都會把司
    機棄土憑單的回單交給庚○○，會勘都是地樺公司指派伊與
    丁○○指派之人會同國宅處一起去會勘」等語（見法務部調
    查局筆錄四第299 至301 頁）。然證人丙○○嗣於本院審理
    時證稱：「伊只知道當時是丁○○在出錢，實際接洽的人是
    張國清。張國清也在挖土方之現場負責調度，丁○○很少會
    到現場去，只有要出土要付款給司機時丁○○才會去。司機
    在棄土去倒土後，要繳回棄土憑單，是由張國清蒐集在一起
    再一批交給我們工務所。在調查局筆錄中提到是丁○○都會
    把司機棄土憑單交給庚○○，是因為是丁○○公司，伊才講
    丁○○，至於會勘是何人指派伊不清楚，是因為丁○○承攬
    的，所以伊感覺是丁○○公司。至於何人調派卡車，伊也不
    知道。他們內部情形，伊不清楚。」等語（見本院卷第134
    至137 頁）；證人庚○○於本院亦證稱：「業務取得剛開始
    是丁○○跟張國清到伊公司，現場都是張國清在負責，所以
    張國清在挖土時都會在工地，丑○○負責土尾證明的部分。
    如召開工地協調會是由張國清參加，丁○○有到過現場，是
    要拿錢給張國清，棄土憑單是由張國清交給司機，蓋完章後
    由派人分批交回地樺公司，沒有印象丁○○有交付土尾證明
    給伊，請款則是張國清核對數量後向地樺公司請款，他們內
    部情形伊不知道，土尾證明是要報結案用的即所謂棄土完置
    報告，棄土證明包括棄土之流向要當地之同意，以及完工後
    要有完置證明。本件工程的棄土計劃申請書，係伊提供與業
    主，其中包含系爭同意書及買賣合約，係由張國清所提供，
    至於其上所載黏土數量，是國宅處給伊之探勘報告，由伊提
    供與張國清。之前在地檢署偵訊中表示丑○○、丁○○、張
    國清分別都有拿給你，所指是他們公司，至於誰拿來的不重
    要。」（見本院卷第145 至149 頁），依上開證人所述，僅
    足證明取得承攬土方工程之初，被告丁○○與張國清曾至地
    樺公司，之後被告丁○○曾出現在工地，則是為了拿錢給張
    國清發放薪水等情。又衡諸常情，俊堤公司既亦為土方工程
    之承攬廠商之一，其至現場關心工程進度，並無違一般工程
    負責人之慣例，非可以其出現在現場即認其對於張國清等人
    偽造系爭同意書及買賣合約書與處理憑證，以及詐欺取財之
    犯行確實知情，且具有犯意之聯絡。亦即，本件接續工程土
    方工程雖是三家公司共同承包，然負責接續工程之土方工程
    現場處理者為張國清，被告丁○○僅負責籌措及發放金錢之
    事宜，且有關土方之運棄及棄土證明，則由丑○○及張國清
    為之，已如前述。被告丁○○辯稱其僅負責調度資金部分，
    實際執行棄土的業務伊沒有參與等語，堪以採信。另證人即
    兌領本件工程款項支票之會計林佩儀於調查局詢問時雖證稱
    ：「俊堤、俊高、宏緯3 家公司之實際營業處所設於臺北縣
    三重市○○路○ 段，95年間翔清、俊高、俊堤3 家公司實際
    營業處所設於臺北縣三重市○○路○ 段66號11樓，有關上海
    商銀匯出匯款申請書、地樺公司支票及大額現金提領登記資
    料影本等都是丁○○請伊辦理的。」等語（見法務部調查局
    筆錄四第112 、113 頁），然此亦僅足證明被告丁○○為前
    開工程款項之領取及分配者，尚不足以認定被告丁○○亦涉
    有上開偽造文書及詐欺取財犯行。
  (五)至於檢察官另舉證人即國宅處人員高至平、劉健忠之證述為
    佐，雖證人高至平於偵查中證稱：「開挖土方時，張國清、
    丑○○、丁○○在現場負責」等語（見96年度偵字第859 號
    卷二第172 頁），然依證人丑○○於本院審理時證稱：「丁○○負責財務及接案，並沒有負責泰隆公司的事，只有去工
    地關心及拿錢到現場給現場的人去發，並沒接觸有關棄土或
    土方之載運」等語（見本院卷第221 、222 頁），以及證人
    辛○○於本院審理時亦證稱：「當初張國清有借源都公司去
    和地樺公司簽約，在工地現場常看到張國清在巡工地，指揮
    伊等要做什麼」等語（見本院卷第154 、155 頁），因此尚
    不以被告丁○○曾出現在現場，而遽認為現場實際負責之人
    。又證人劉健忠於偵查中另證稱：「地樺公司現場監工很多
    ，不一定何人在現場，丁○○、丑○○、張國清應都有看過
    ，有看到丁○○、丑○○、張國清交給高至平，憑證都是地
    樺公司人員交付的」等語（見96年度偵字第859 號卷二第17
    3 頁）。惟查，被告丁○○、丑○○及張國清均非地樺公司
    之現場監工，則證人之上開證詞是否可以遽採已屬可疑，況
    且證人劉健忠所謂之處理憑證均非被告丁○○交付之事實，
    業據證人丙○○及庚○○分別於本院審理時證稱：「是張國
    清拿棄土憑單交給庚○○」、「該工程之處理憑證最後應該
    皆係由張國清派人分批交回公司，沒有印象丁○○有拿過所
    謂之土尾證明給伊」等語甚明（見本院卷第134 、135 、14
    6 頁），因此，亦難以上開高至平、劉健忠之證述，作為證
    明被告丁○○有交付處理憑證予高至平之事實。
  (六)另檢察官雖舉臺灣臺北地方法院檢察署89年度偵字第11687
    、12125 、19066 、20454 、91年度偵字第6886、7022、7
    929 、17451 、12923 號起訴書為證，姑不論該案件尚未審
    結，有臺灣高等法院被告前案紀錄表在卷足憑，已無足證明
    被告丁○○確實涉有前開起訴書所指之犯行，且縱令被告丁○○涉有前開起訴書所指犯行，亦不足以推論本件亦屬被告
    丁○○所為。而檢察官所舉之其他證據，均僅足以證明前述
    丑○○、張國清及「廖振明」三人共同行使偽造私文書及詐
    欺取財犯行之事實，尚無從證明被告丁○○與該三人具犯意
    聯絡及行為分擔。
五、綜上所述，被告丁○○所屬之俊堤公司固為承攬接續工程之
    土方工程之承包商之一，雖負責資金之籌措及發放，然因各
    包商均有其分工角色，在無其他積極證據佐證下，尚不得因
    其他包商之犯罪行為，而當然推定被告丁○○亦有犯意聯絡
    及行為分擔，而檢察官認定被告丁○○涉犯上開罪嫌所援引
    之證據，均不足證明被告丁○○與丑○○、張國清及「廖振
    明」三人有何行使偽造私文書及詐欺取財犯行之犯意聯絡，
    本院復查無其他積極證據足資證明被告丁○○有何檢察官所
    指之上情，揆諸上開判例及說明，核屬不能證明被告丁○○
    犯罪，應諭知無罪之判決。
據上論斷，應依刑事訴訟法第299 條第1 項前段、第301 條第1
項，刑法第2 條第1 項前段、刑法第216 條、210 條、第339 條
第1 項、第219 條，修正前刑法第28條、第56條、第55條後段、
第41條第1 項前段，刑法施行法第1 條之1 第1 項、第2 項前段
，廢止前罰金罰鍰提高標準條例第2 條，現行法規所定貨幣單位
折算新臺幣條例第2 條，中華民國九十六年罪犯減刑條例第2條
第1 項第3 款、第7 條、第9 條，判決如主文。
本案經檢察官張紜瑋到庭執行職務
中    華    民    國    99    年    5     月    31    日
                  刑事第四庭  審判長法  官  李正紀
                                    法  官  楊皓清
                                    法  官  林政佑
以上正本證明與原本無異。
如不服本判決應於收受判決後10日內向本院提出上訴書狀，並應
敘述具體理由，其未敘述上訴理由者，應於上訴期間屆滿後20日
內向本院補提理由書（均須按他造當事人之人數附繕本）「切勿
逕送上級法院」。
                                    書記官  蔡昀潔
中    華    民    國    99    年    5     月    31    日
附表：
┌──┬────────────┬─────────┬─────────┐
│編號│偽造之私文書（附於89年4 │偽造之印文（扣案）│偽造之印章（未扣案│
│    │月之棄土計畫申請書內）  │                  │）                │
├──┼────────────┼─────────┼─────────┤
│ 1  │89年3 月1 日之同意書    │其上泰隆公司之印文│泰隆公司印章一枚李│
│    │                        │一枚及己○○印文一│隆廣印章一枚      │
│    │                        │枚                │                  │
├──┼────────────┼─────────┤                  │
│ 2  │89年3 月1 日之買賣合約書│其上泰隆公司印文一│                  │
│    │                        │枚及己○○印文一枚│                  │
│    │                        │                  │                  │
└──┴────────────┴─────────┴─────────┘
附錄本案論罪科刑法條全文：
中華民國刑法第216條
（行使偽造變造或登載不實之文書罪）
行使第 210 條至第 215 條之文書者，依偽造、變造文書或登載
不實事項或使登載不實事項之規定處斷。
中華民國刑法第210條
（偽造變造私文書罪）
偽造、變造私文書，足以生損害於公眾或他人者，處 5 年以下
有期徒刑。
中華民國刑法第339條
（普通詐欺罪）
意圖為自己或第三人不法之所有，以詐術使人將本人或第三人之
物交付者，處 5 年以下有期徒刑、拘役或科或併科 1 千元以下
罰金。
以前項方法得財產上不法之利益或使第三人得之者，亦同。
前二項之未遂犯罰之。

司法院資訊處製作；財團法人民間司法改革基金會備份。
